臺灣雲林地方法院民事判決　　　　　　　 97年度訴字第467號
原　　　告　林伯信
訴訟代理人　吳炳輝律師
複　代理人　李南承
被　　　告　林志曉
兼　上一人
訴訟代理人　林彥伸
被　　　告　黃阿玉
訴訟代理人　林清雄
　　　　　　林武吉
被　　　告　林文章
訴訟代理人　吳花葉
被　　　告　林嘉信
　　　　　　林文昌
　　　　　　林玉
　　　　　　吳秀內
　　　　　　林良成
上二人共同
訴訟代理人　林東樹
被　　　告　林皭哲
　　　　　　林陳鸞
　　　　　　林嘉宏
　　　　　　林明華
　　　　　　　　　　　　2號
　　　　　　林麗榮
　　　　　　林和生
　　　　　　　　　　　　1號
　　　　　　林清江
　　　　　　林文地
　　　　　　　　　　　　號
　　　　　　林鎮徽
　　　　　　林祺杰（林振明之繼承人）
　　　　　　　　　　　　2
　　　　　　林子楷（林振明之繼承人）
上二人共同
訴訟代理人　林振興
被　　　告　林阿仁（即林知母之遺產管理人）
上列當事人間請求分割共有物事件，本院於民國100 年11月22日
言詞辯論終結，判決如下：
    主  文
坐落雲林縣四湖鄉○○段三四四號建地面積八七０‧三五平方公
尺、同段四二二號建地面積二三七‧五０平方公尺、同段四二七
號養地面積一九六六‧０五平方公尺、同段四二八號養地面積五
八九‧八九平方公尺，按附圖（即雲林縣北港地政事務所民國一
００年十月卅一日土地複丈成果圖）所示方法分割：
甲、三四四號土地部分：
  (一)編號344 部分面積一二九‧八九平方公尺分歸被告林陳鸞取
    得。
  (二)編號344-Ｂ部分面積一三一‧七八平方公尺分歸被告林明華
    取得。
  (三)編號344-Ｃ部分面積三二０‧五三平方公尺分歸被告林嘉信
    取得。
  (四)編號344-Ｄ部分面積二八八‧一五平方公尺分歸被告林嘉信
    、林嘉宏共同取得，並按林嘉信應有部分二八八一五分之一
    九一四四、林嘉宏應有部分二八八一五分之九六七一比例保
    持共有。
乙、四二二號土地部分：
  (一)編號422 部分面積五九‧三六平方公尺分歸原告林伯信取得
    。
  (二)編號422-Ａ部分面積二六‧三九平方公尺分歸被告林和生、
    林志曉、林彥伸共同取得，並按林和生應有部分一０００分
    之二一八、林志曉應有部分一０００分之三九一、林彥伸應
    有部分一０００分之三九一比例保持共有。
  (三)編號422-Ｂ部分面積四六‧二０平方公尺分歸被告林嘉信取
    得。
  (四)編號422-Ｃ部分面積三九‧五八平方公尺分歸被告林玉取得
    。
  (五)編號422-Ｄ部分面積六五‧九七平方公尺分歸被告林阿仁（
    即林知母之遺產管理人）、林鎮徽、吳秀內共同取得，並按
    林阿仁（即林知母之遺產管理人）應有部分五分之一、林鎮
    徽應有部分五分之二、吳秀內應有部分五分之二比例保持共
    有。
丙、四二七號、四二八號土地部分：
  (一)編號427 部分面積一一一‧一０平方公尺分歸被告林嘉信、
    林文昌、林良成、林清江、原告林柏信，及被告林文地、林
    文章、黃阿玉、林皭哲、林子楷、林祺杰共同取得，並按四
    二七號土地全體共有人原應有部分比例保持共有。
  (二)編號427-Ａ部分面積二六一‧七六平方公尺分歸被告林良成
    取得。
  (三)編號427-Ｂ部分面積六六‧二八平方公尺、編號428-Ｂ部分
    面積三六‧七六平方公尺（合計面積一０三‧０四平方公尺
    ）分歸被告林祺杰、林子楷共同取得，並按應有部分各二分
    之一比例保持共有。
  (四)編號427-Ｃ部分面積一０七‧八五平方公尺、編號428-Ｃ部
    分面積二二‧七九平方公尺（合計面積一三０‧六四平方公
    尺）分歸被告林嘉信取得。
  (五)編號427-Ｃ１部分面積七九‧一九平方公尺、編號428-Ｃ１
    部分面積一九‧五０平方公尺（合計面積九八‧六九平方公
    尺）分歸被告林文昌取得。
  (六)編號427-Ｄ部分面積七七‧七一平方公尺、編號428-Ｄ部分
    面積二０‧九八平方公尺（合計面積九八‧六九平方公尺）
    分歸被告林皭哲取得。
  (七)編號427-Ｅ部分面積四八‧０四平方公尺、編號428-Ｅ部分
    面積一三‧八五平方公尺、編號427-Ｋ部分面積五九‧九一
    平方公尺（合計面積一二一‧八０平方公尺）分歸被告林清
    江取得。
  (八)編號427-Ｆ部分面積七一‧００平方公尺、編號428-Ｆ部分
    面積二二‧三七平方公尺（合計面積九三‧三七平方公尺）
    分歸被告林文地取得。
  (九)編號427-Ｇ部分面積三九四‧八五平方公尺分歸原告林伯信
    、被告黃阿玉共同取得，並按林伯信應有部分五分之三、黃
    阿玉應有部分五分之二比例保持共有。
  (十)編號427-Ｈ部分面積九三‧三七平方公尺分歸被告林文章取
    得。
  (十一)編號427-Ｉ部分面積五三六‧九一平方公尺分歸原告林伯信
    、被告黃阿玉共同取得，並按林伯信應有部分三分之二、黃
    阿玉應有部分三分之一比例保持共有。
  (十二)編號427-Ｊ部分面積五八‧０八平方公尺、編號428-Ｌ部分
    面積五五‧四０平方公尺（合計面積一一三‧四八平方公尺
    ）分歸被告林陳鸞取得。
  (十三)編號428-Ｍ部分面積八五‧二五平方公尺分歸被告林明華取
    得。
  (十四)編號428-Ｎ部分面積三０‧九五平方公尺分歸被告林麗榮取
    得。
  (十五)編號428-Ｇ部分面積二八二‧０四平方公尺分歸原告林伯信
    、被告黃阿玉共同取得，並按應有部分各二分之一比例保持
    共有。
  (十六)原告林柏信應提出新台幣壹萬伍仟佰零玖元，被告林麗榮
    應提出新台幣壹萬貳仟貳佰陸拾捌元，各自補償被告黃阿玉
    。
訴訟費用由兩造各自按於各筆土地原應有部分換算面積合計數占
四筆土地合計面積之比例分擔。
    事  實
甲、原告方面：
一、聲明：如主文所示四筆土地請按原告於民國（下同）100年
    07月22日及同年08月08日提出於貴院之分割方案圖分割。
二、陳述：
１、坐落雲林縣四湖鄉○○段344 號建地面積870.35平方公尺、
    同段422 號建地面積237.50平方公尺、同段427 號養地面積
    1966.05 平方公尺、同段428 號養地面積589.89平方公尺（
    共四筆，以下合稱系爭土地），為兩造共有，但各筆土地之
    共有人不完全相同，各共有人之應有部分如土地登記謄本所
    載，有土地登記謄本在卷可稽。其中共有人林知母已於69年
    3 月28日去世，且無繼承人，經利害關係人即原告聲請貴院
    以96年度財管字第18號民事裁定，選任林阿仁為林知母之遺
    產管理人，已經確定，爰將林阿仁列為被告，以利訴訟之進
    行。
２、因兩造間就系爭土地未有不分割之特約，亦無因法令或物之
    使用目的不能分割之情形，惟無法協議分割，為求土地之充
    分利用，爰起訴請求判決合併分割系爭土地。
３、按雲林縣北港地政事務所100 年10月31日土地複丈成果圖（
    下稱附圖）所示方法分割結果，被告林文章取得編號427-Ｈ
    部分，而將林文章分得土地南邊之428 號土地分給原告，對
    原告而言，該部分土地不好利用。
乙、被告方面：
一、被告黃阿玉部分：分割後同意與原告保持共有，又附圖分割
    方案將被告林文章取得之編號427-Ｈ部分南邊分給本人，對
    本人而言不好利用，應該縮小被告林文章分得部分之寬度，
    並延長至428 號土地。另分割後減少之面積部分，請求依公
    告現值補償。
二、被告林嘉信、林祺杰、林子楷部分：於最後言詞辯論期日表
    示同意如附圖所示之分割方案。林祺杰、林子楷分割後要保
    持共有。
三、被告林阿仁（即林知母之遺產管理人）部分：因為可以分配
    的面積只有4 坪左右，只要讓本人知道分配的位置就可以。
四、被告林文昌以前到場稱：本人未使用系爭共有土地，對於判
    決結果原則上都可以接受，但最好能和林皭哲分在相鄰的位
    置，便於將來合併使用或一併處理。
五、被告林清江、林文章以前到場，均請求分配在現在使用之位
    置，被告林文章並表示其於428 號土地沒有應有部分，也不
    希望分在那裡。
六、被告吳秀內、林良成以前到場，均請求分配在現在使用之位
    置，以利保留使用的建物，就可以接受。
七、被告林陳鸞以前到場稱：本人和被告林明華希望分在344 號
    土地東邊。另本人居住在428 號土地西側已久，建物有一部
    分占用到本人沒有持分的427 號土地，現在427 號、428 號
    土地既然經半數以上之共有人同意合併分割，希望將427 號
    土地本人現在使用之位置，也分配給本人，以免拆除房屋，
    剩餘的面積才分在344 號土地東邊。
八、其餘被告均未於言詞辯論期日到場，亦未提出書狀作何聲明
    或陳述。
    理  由
壹、程序方面：
    被告中除林嘉信、林祺杰、林子楷、黃阿玉、林阿仁（即林
    知母之遺產管理人）外，均未於最後言詞辯論期日到場，核
    無民事訴訟法第386 條各款所列情形，爰依原告之聲請，由
    其一造辯論而為判決。
貳、法院的判斷：
一、按各共有人除因物之使用目的不能分割，或契約定有不分割
    之期限者外，得隨時請求分割共有物，民法第823 條第1 項
    定有明文。本件原告主張系爭土地，為兩造共有，但各筆土
    地之共有人不完全相同，各共有人之應有部分如土地登記謄
    本所載；兩造間就系爭土地並無因物之使用目的不能分割或
    約定不分割之情形，但不能協議分割等情，已據其提出與所
    述相符之系爭土地之登記謄本及地籍圖謄本等件為證，並為
    到庭被告所不爭執，堪認原告之主張為可信。故原告請求分
    割共有土地，於法有據，應予准許。
二、次按共有人相同之數不動產，除法令另有規定外，共有人得
    請求合併分割；共有人部分相同之相鄰數不動產，各該不動
    產均具應有部分之共有人，經各不動產應有部分過半數共有
    人之同意，得適用前項規定，請求合併分割，但法院認合併
    分割為不適當者，仍分別分割之，民法第824 條第5 項、第
    6 項分別定有明文。又分割共有物，係以消滅共有關係為目
    的，法院裁判分割共有土地時，除該土地內因部分土地之使
    用目的不能分割（如為道路）或部分共有人仍願維持共有關
    係，應就該部分土地不予分割或准該部分共有人成立新共有
    關係外，應將土地分配於各共有人單獨所有（參照最高法院
    92年度臺上字第1534號判決）。經查：
１、系爭土地中427 號、428 號，坐落位置相鄰，其於該土地均
    具應有部分之共有人，亦經該土地各應有部分過半數共有人
    之同意合併分割，有原告、被告林文昌、林陳鸞、黃阿玉、
    林祺杰、林子楷及被告林嘉信等人到庭表示同意之本院100
    年8 月9 日、11月22日言詞辯論筆錄在卷可稽。則依上開規
    定，系爭土地中427 號、428 號自得合併分割，且合併分割
    利於土地之集中使用，對共有人均屬有利，從而原告請求判
    決就系爭土地原物合併分割，除其中344 號、422 號以外，
    均於法有據，應予准許。
２、至於344 號、422 號土地雖因僅部分共有人相同且不相鄰或
    使用地類別不同而不能與他筆土地合併分割，但仍可透過面
    積（或價值）增減找補之方式（譬如於某筆土地少分的部分
    ，於他筆土地補足之；此依民法第824 條第1 項第1 款及第
    3 項規定之精神推演，應無不可），達到類似合併分割之效
    果，同樣有利於土地之集中使用，對共有人均屬有利。
三、復按裁判上定共有物之分割分法，法院有審酌共有物各種情
    形，顧及共有人全體利益而自由裁量之權，不受任何當事人
    主張之拘束，有最高法院29年度上字第1792號、49年度臺上
    字第2569號判例可資參照。又法院就共有物為裁判分割時，
    應考慮公平性、當事人聲明、應有部分比例與實際使用是否
    相當、共有物之客觀情狀、共有物之性質、共有物之價格與
    經濟價值、共有人利益、各共有人主觀因素與使用現狀、共
    有人之利害關係等因素（參照最高法院69年度臺上字第3100
    號判決）。經查：
１、系爭土地中427 號、428 號為養地，344 號、422 號為建地
    ；該4 筆土地除427 號外，面積均不大，合併觀察之地形亦
    不算完整，且各筆土地上均已有部分共有人搭蓋建築物居住
    使用，使用情形略如雲林縣北港地政事務所（下稱北港地政
    ）98年12月11日土地複丈成果圖所示，故本院請北港地政之
    測量人員於製作分割方案時，將各共有人目前使用的位置儘
    量分配給現在之占有人，以減少拆除建物的損失（但仍不可
    能與目前使用的位置完全一致）。
２、又本院因考量各共有人之主張，或有成全兼顧之可能，前囑
    託北港地政繪製多個分割方案，對於各共有人之主張，盡量
    予以納入，於最後言詞辯論期日，到場之共有人除原告及被
    告黃阿玉外，均同意附圖所示之分割方法，爰就系爭土地採
    用附圖所示方法分割。
３、對於原告及被告黃阿玉於最後言詞辯論期日到場表示不同意
    附圖所示方案，因彼等分得之部分土地位於被告林文章取得
    部分之南側，該部分不方便利用云云，被告黃阿玉更表示應
    該縮小被告林文章分得部分之寬度，並延長至428 號土地等
    語。本院認為：原告與被告黃阿玉依附圖所示方法分割結果
    ，所取得編號427-Ｇ（面積394.85平方公尺）、427-Ｉ（面
    積536.91平方公尺）、428-Ｇ（面積282.04平方公尺）部分
    ，其中編號427-Ｇ、427-Ｉ兩部分之地形，較諸分割前整筆
    土地之地形，已更具完整性與方正性，較諸本院以前囑託北
    港地政繪製之數個分割方案，分配位置也更集中，可以說越
    改越有利，至編號428-Ｇ部分雖因較狹長而不便於利用，然
    本院已使其大部分與編號427-Ｇ、427-Ｉ南端相連，仍可與
    各該部分合併利用，地形的完整性也不差。至位於被告林文
    章取得之編號427-Ｈ南側之土地，面積不大，占原告及被告
    黃阿玉分割取得土地之比例甚微，且可作為分在林文章兩側
    土地之連接通道或作為法定空地，相較於此部分土地如分配
    給被告林文章，依被告林文章應有部分換算結果，被告林文
    章分得土地之寬度必然縮減，而需拆除更多房屋，且被告林
    文章目前居住之房屋並未使用428 號土地，分給他未使用的
    空地而令其拆除更多房屋，情理上未免過苛。建議原告及被
    告黃阿玉在分割方案越改越有利的情形下，能給被告林文章
    一些方便。且本院在定分割方案時，已盡量考慮公平，讓每
    個共有人都能得到相當程度的成全，但因共有人利害難免衝
    突，故也必需接受少部分的退讓，如此才能互相成全。
４、至於原告聲明如主文所示四筆土地請按原告於100 年07月22
    日及同年08月08日提出於本院之分割方案圖分割。細觀原告
    所主張之該方案：編號427 分給林明華，但林明華於427
    號土地並無應有部分（非427 號土地共有人），不予分配在
    其共有之土地上，已嫌未洽；且該方案編號427 部分有多達
    111.1 平方公尺現為既成道路，全部分給林明華．由其一人
    負擔，亦顯失公平。被告林清江、林明華在427 號、428
    號土地西側面臨17號省道部分有使用多年之建築物，按照尊
    重現及減少拆除房屋損失之原則，宜將現在使用位置分給
    他們二人，但依原告所主張之該方案，他們必須拆除房屋，
    將土地分配給原告或他人，亦有未當。被告林陳鸞雖仍分
    配在428 號土地西側面臨17號省道部分，但卻是分配在林明
    華有建築物的位置，林陳鸞自己的房屋則須拆除，將土地分
    配給原告。原告的方案，是自己分配大部分西側面臨17號
    省道價值較高的土地，而要拆除林清江、林明華、林陳鸞的
    房屋。由於原告所主張之該方案（本院僅予說明，圖不附於
    判決書），有如上的不公不當之處，本院實在無法採用。
５、本院在決定分割方案時，最希望的是能照顧所有的共有人，
    讓每個共有人都減少損失，並要避免所有的好處都集在同一
    人，或所有的不利益都由同一人承擔。故本院斟酌各共有人
    之意願、共有人於系爭土地上使用之情況，並審酌兩造共有
    人於分割後可儘量發揮土地利用效益，分割後各共有人取得
    土地價值是否相當等一切情狀，認系爭土地以附圖所示之方
    法分割，為適當之分割方案，爰判決如主文第一項所示。
四、再按以原物為分配時，如共有人中，有不能按其應有部分受
    分配者，得以金錢補償之，民法第824 條第3 項定有明文。
    經查，原告及被告黃阿玉、林麗榮因採判決附圖所示之方法
    分割，在428 號土地分配取得之面積較應有部分換算面積有
    所增減（其他各筆土地各共有人經找補後均無增減），原告
    多分配5.74平方公尺，被告林麗榮多分配4.6 平方公尺，被
    告黃阿玉則少分配10.34 平方公尺。而有關面積增減部分，
    原告及被告黃阿玉均同意以428 號土地之公告現值換算補償
    ，有本院100 年8 月9 日言詞辯論筆錄之記載可稽。經查，
    428 號土地之公告現值於原告起訴時為每平方公尺2667元，
    有原告提出之土地登記謄本在卷可考，該補償金額之計算標
    準，既經原告及被告黃阿玉同意，且被告林麗榮已受通知而
    未為爭執或提出其他主張，本院認為依上開價格為補償金額
    之計算標準，尚屬合宜公允，爰定原告應支付被告黃阿玉之
    補償金額為15,309元，被告林麗榮應支付被告黃阿玉之補償
    金額為12268元。計算式如下：
    原告林伯信方面：5.74㎡×2667元/ ㎡＝15308.58元。
    被告林麗榮方面：4.6 ㎡×2667元/ ㎡＝12268.2 元。
、又「共有人自共有物分割之效力發生時起，取得分得部分之
    所有權。應有部分有抵押權或質權者，其權利不因共有物之
    分割而受影響。但有下列情形之一者，其權利移存於抵押人
    或出質人所分得之部分：一、權利人同意分割。二、權利人
    已參加共有物分割訴訟。三、權利人經共有人告知訴訟而未
    參加。」民法第824 條之1 第1 、2 項定有明文。查被告林
    嘉信將其所有系爭土地之應有部分設定抵押權與臺灣中小企
    業銀行股份有限公司，及花旗（台灣）商業銀行股份有限公
    司，經本院依法對抵押權人告知訴訟及通知辯論期日後，僅
    抵押權人臺灣中小企業銀行股份有限公司派員到庭表示：對
    分割方案沒有意見等語，抵押權人花旗（台灣）商業銀行股
    份有限公司則未具狀參加訴訟或派員到庭陳述意見，依修正
    民法第824 條之1 第2 項第3 款規定，上開抵押權人之抵押
    權，應移存於抵押人被告林嘉信依附圖分割所得之土地上。
肆、為便於各當事人瞭解427 號土地共有人各應負擔多少道路面
    積及全部當事人於四筆土之應有部分換算面積，與全部可分
    配面積（已扣除負擔道路面積），爰將計算表附於判決之後
    。
伍、訴訟費用之負擔：
    本件原告請求分割共有物，本院認其主張為有理由，而准予
    分割共有土地，惟分割共有物之訴，係包括兩造之固有必要
    共同訴訟，被告應訴實因訴訟性質所不得不然，故由原告一
    方或被告一方負擔訴訟費用，顯失公平，自以由兩造按於各
    筆土地原應有部分換算面積合計數占系爭土地合計面積之比
    例負擔訴訟費用為宜。
陸、結論：原告之訴為有理由，依民事訴訟法第385 條第1 項前
    段、第80條之1 判決如主文。
中    華    民    國   100    年    11    月    30    日
                  民事第三庭    法  官  邱瑞裕
以上正本係照原本作成
如對本判決上訴，須於判決送達後20日內向本院提出上訴狀。如
委任律師提起上訴者，應一併繳納上訴裁判費。
中    華    民    國  100     年    12    月    01    日
                                書記官  陳文明